臺灣基隆地方法院民事裁定  
110年度消債職聲免字第5號
聲  請  人  鄭秋梅  
代  理  人  陳俊成律師
債  權  人  遠東國際商業銀行股份有限公司

法定代理人  周添財  


債  權  人  中國信託商業銀行股份有限公司

法定代理人  利明献   


債  權  人  聯邦商業銀行股份有限公司

法定代理人  李憲章  
債  權  人  滙誠第二資產管理股份有限公司

法定代理人  莊仲沼  


債  權  人  國泰世華商業銀行股份有限公司

法定代理人  郭明鑑  
代  理  人  黃怡玲  
債  權  人  滙誠第一資產管理股份有限公司

法定代理人  莊仲沼  
債  權  人  新加坡商艾星國際有限公司台灣分公司

法定代理人  曾慧雯  
債  權  人  永豐商業銀行股份有限公司

法定代理人  陳嘉賢  
代  理  人  呂亮毅  
債  權  人  陽信商業銀行股份有限公司

法定代理人  陳勝宏  


上列當事人間因消費者債務清理條例聲請免責事件，本院裁定如
下：
    主  文
債務人鄭秋梅應予免責。   
    理  由
一、按法院為終止或終結清算程序之裁定確定後，除別有規定外
    ，應以裁定免除債務人之債務，消費者債務清理條例（下稱
    消債條例）第132條定有明文。復按法院裁定開始清算程序
    後，債務人有薪資、執行業務所得或其他固定收入，扣除自
    己及依法應受其扶養者所必要生活費用之數額後仍有餘額，
    而普通債權人之分配總額低於債務人聲請清算前2年間，可
    處分所得扣除自己及依法應受其扶養者所必要生活費用之數
    額者，法院應為不免責之裁定。但債務人證明經普通債權人
    全體同意者，不在此限。次按債務人有下列各款情形之一者
    ，法院應為不免責之裁定，但債務人證明經普通債權人全體
    同意者，不在此限：一、於7 年內曾依破產法或本條例規定
    受免責。二、故意隱匿、毀損應屬清算財團之財產，或為其
    他不利於債權人之處分，致債權人受有損害。三、捏造債務
    或承認不真實之債務。四、聲請清算前2 年內，因消費奢侈
    商品或服務、賭博或其他投機行為，所支出之總額逾該期間
    可處分所得扣除自己及依法應受其扶養者所必要生活費用之
    半數，或所負債務之總額逾聲請清算時無擔保及無優先權債
    務之半數，而生開始清算之原因。五、於清算聲請前1年內
    ，已有清算之原因，而隱瞞其事實，使他人與之為交易致生
    損害。六、明知已有清算原因之事實，非基於本人之義務，
    而以特別利於債權人中之一人或數人為目的，提供擔保或消
    滅債務。七、隱匿、毀棄、偽造或變造帳簿或其他會計文件
    之全部或一部，致其財產之狀況不真確。八、故意於財產及
    收入狀況說明書為不實之記載，或有其他故意違反本條例所
    定義務之行為，致債權人受有損害，或重大延滯程序，為消
    債條例第133條、第134條所明文。是法院為終止或終結清算
    程序之裁定確定後，除有消債條例第133條、第134條各
    款所定之情形者，法院應為不免責之裁定外，法院即應以裁
    定免除債務人之債務。
二、本件聲請人即債務人鄭秋梅經臺灣臺東地方法院以104年度
    司執消債更字第44號裁定認可更生方案後，因罹患骨腫瘤，
    治療期間無法工作，致無法繼續更生方案，而經臺灣臺東地
    方法院依消債條例第75條第1、2項之規定，認聲請人有因不
    可歸責於己之事由，致履行更生方案有困難之情形，而以10
    6年度司消債聲字第3號裁定，裁定准予上開認可之更生方案
    延長2年，並自民國106年9月20日起至108年9月19日停止履
    行。嗣聲請人則因罹患有後背軟骨組織腫瘤之病症，須長期
    追蹤治療，且其於107年度之所得僅新臺幣（下同）20,120
    元，經本院認聲請人有因不可歸責於己之事由，致履行更生
    方案有困難之情形，而依消債條例第75條第5項規定，以108
    年消債清字第29號裁定自108年11月15日下午5時起開始清算
    程序，並由本院司法事務官以108年度司執消債清字第22號
    案件進行清算程序，並就債務人之清算財團之財產作成分配
    表，記載分配之順位、比例及方法，該分配表並經送達全體
    債權人、債務人及公告在案，全體債權人及債務人未於期間
    內提出異議，本院司法事務官即於110年3月31日裁定清算程
    序終結等情，業經本院依職權調取上開卷宗核閱無誤。
三、本院前依職權發函通知全體聲請人及債權人就本院應否裁定
    聲請人免責陳述意見，並於110年8月23日到庭陳述意見，債
    權人均未到庭，惟下列債權人及聲請人均具狀表示意見如下
    ：
　㈠債權人遠東國際商業銀行股份有限公司陳稱： 
  1.債權人不同意聲請人免責，並請求調查聲請人有無消債條例
    第133條、第134條各款不免責之情事。
  2.再者，若法院依消債條例第133、134條各款規定裁定債務人
    不免責並確定，債務人依同條例第141、142條規定清償至一
    定數額，仍得向法院聲請免責，依法仍可再行救濟。
　㈡債權人永豐商業銀行股份有限公司陳稱：
　  關於聲請人是否免責，請依職權裁定。　
　㈢債權人陽信商業銀行股份有限公司陳稱：　
　  聲請人項銀行無擔保借款，欠款為信用卡、現金卡、信用貸
    款、消費借貸等，推估負債原因，恐因為是當節制資金使用
    方式所致。評估聲請人目前上有工作能力，若債務人於生活
    困頓嚇，應於閒暇時間另覓其他兼職工作，增加自身聲入維
    繫生活支出，反觀聲請人卻不思努力工作償還債務，顯有刻
    意欲透過清算程序而達到減降債務進而免責之企圖，如裁定
    聲請人免責，則難謂社會公平正義，自與消債條例之立法本
    旨有違。
　㈣債權人中國信託商業銀行股份有限公司陳稱： 
  1.請求調查聲請人有無消債條例第133條、134條不應免責之情
    事。
  2.依本院108年度消債清字第29號裁定所載，如聲請人每月所
    得扣除每月自己及應受其扶養者所需生活費用後，已入不敷
    出，就超支部分聲請人係如何負擔，是否另有收入未列於財
    產及收入狀況說明書，亦或有隱匿之事實，實有疑義。又聲
    請人應有消債條例第134條第8款，故意於財產及收入狀況說
    明書為不實之記載，本院應為不免責之裁定。
　㈤債權人國泰世華商業銀行股份有限公司陳稱：　
　　債權人不同意聲請人免責，並請求查詢聲請人名下金融機構
    帳戶金流狀況，俾利判斷聲請人是否有消債條例第133條、1
    34條之不應免責之事由存在。
　㈥債權人滙誠第一資產管理股份有限公司及滙誠第二資產管理
    股份有限公司陳稱：
　1.請依職權就聲請人是否符合消債條例第133條規定應不與免
    則酌為裁定。
　2.依消債條例施行細則第21條第4項規定，債務人於聲請更生
    或清算時，所申報之收入應包括政府補助金及其他收入，是
    本件聲請人是否有向政府申請失業補助、低收入補助或職業
    訓練津貼，是否有家人予以定期補助生活費用，請本院依職
    權調查，以判斷聲請人有無債清條例第133條、134條不應免
    責之事由。
　3.依債清條例之立法理由及精神，並非欲幫助無誠意意圖鑽營
    現行法令規定漏洞且不願努力工作清償債務之債務人於經濟
    上重生，實例上有責任的借款人想辦法積極努力償還貸款，
    倘輕易准予聲請人免責，則對債權人及努力工作按時還款之
    一般債務人甚或按其還款之更生債務人，更顯不公，是以請
    本院予以聲請人不免責之裁定。
　㈦聲請人陳稱：
　  聲請人無消債條例第133條、134條所定不應免責之事由。　
　四、經查：
  ㈠按法院裁定開始清算程序後，債務人有薪資、執行業務所得
    或其他固定收入，扣除自己及依法應受其扶養者所必要生活
    費用之數額後仍有餘額，而普通債權人之分配總額低於債務
    人聲請清算前2 年間，可處分所得扣除自己及依法應受其扶
    養者所必要生活費用之數額者，法院應為不免責之裁定，消
    債條例第133 條定有明文。從而，審認本件聲請人是否有消
    債條例第133 條所定不應予免責之事由，即應符合「於清算
    程序開始後債務人有薪資、執行業務所得或其他固定收入，
    扣除自己及依法應受其扶養者所必要生活費用之數額後仍有
    餘額」及「普通債權人之分配總額低於債務人聲請清算前二
    年間，可處分所得扣除自己及依法應受其扶養者所必要生活
    費用之數額」此兩要件。經查，本院裁定開始清算程序（即
    108年11月15日）後，據聲請人陳述其因身體狀況無法工作
    ，並無任何固定收入等語，而聲請人於108年度之所得為32,
    904元，109年度之所得為38,654元，此經本院依職權調取聲
    請人之稅務電子閘門財產所得調件明細表在卷可佐，是聲請
    人每月之平均所得為2,982元【計算式：（32,904元＋38,654
    元）÷24＝2,982元，元以下四捨五入）。另本院依消債條例
    第64之2條規定，審酌個人必要生活費用為15,946（衛生福
    利部公告之110年度臺灣省每人每月最低生活費用13,288元×
    1.2倍＝15,946元，元以下四捨五入）。可知，本院裁定開始
    清算程序後，縱然認定聲請人每月固定收入為2,982元，亦
    已不足其前述所必要生活費用。從而，揆諸前揭說明，本件
    聲請人並無消債條例第133條所規定之不免責事由存在，應
    堪信實。
  ㈡另聲請人自本院開始裁定開始清算迄今，並無領取失業補助
    、低收入戶補助及職業訓練補助之情形，此有基隆市政府11
    0年6月22日基府社關參字第1100228986號函在卷可佐，可認
    債務人並無消債條例第134條第8款之不免責事由。
　㈢又相對人中國信託商業銀行股份有限公司主張聲請人每月既
    入不敷出，則超支部分係如何負擔，是否有隱匿財產、虛報
    支出之情形，而有消債條例第134條第2款、第8款所定不應
    免責之事由存在云云。惟依現有之證卷資料予以審查之結果
    ，亦難認聲請人可能存在隱匿、毀損應屬清算財團之財產，
    或為其他不利於債權人之處分，有何隱匿其他收入來源而隱
    匿財產收入狀況之情事，或同條第8款所定故意於財產及收
    入狀況說明書為不實之記載，或有其他故意違反本條例所定
    義務之行為存在。併參以債權人亦未就聲請人究竟有何隱匿
    財產或收入，抑或故意於財產及收入狀況為不實記載，抑或
    故意違反消債條例所定義務等情事提出任何證據資料以供本
    院審酌，尚難據此即謂聲請人已構成消債條例第134條第2款
    、第8款所定不應免責之情形存在，應認債權人此部分主張
    係屬空言臆測，尚難採取。
  ㈣消債條例關於清算程序係以免責主義為原則，不免責為例外
    ，債權人如主張聲請人有消債條例第134條其餘各款所定之
    行為，自應就聲請人合於上開要件之事實，舉證以實其說。
    查本件聲請人於聲請債務清理程序時，已出具財產及收入狀
    況說明書、民事陳報狀，說明其經濟狀況，且本件債權人並
    未具體說明或提出相當事證證明，本院復查無聲請人有何消
    債條例第134 條各款之不免責事由，自難認聲請人有消債條
    例第134條其餘各款所定不免責之情事。
五、綜上所述，本件聲請人既經法院為終止清算程序之裁定確定
    ，復查無消債條例第133 條、第134 條所定之不應免責情形
    存在，揆諸首揭說明，應以裁定免除聲請人之債務，是本件
    聲請人應予免責，爰裁定如主文。
中　　華　　民　　國　　110 　年　　8 　　月　　31　　日
                  民事庭法　官　周裕暐
以上正本係照原本作成。
如不服本裁定應於送達後10日內向本院提出抗告狀，並繳納抗告
費新臺幣1,000元。
中　　華　　民　　國　　110 　年　　9 　　月　　2 　　日
                        書記官　謝佳妮